【裁判字號】    89,上更(二),73
【裁判日期】    901016
【裁判案由】    分割共有物
【裁判全文】
臺灣高等法院臺南分院民事判決  八十九年度上更(二)字第七三號  Ｊ
      上  訴  人  亥○  ○○
                  未  ○  ○
      上  訴  人  宙○  ○○
                  天○  ○○
                  申○  ○○
      視同上訴人  丁  ○  ○
                  子  ○  ○
                  壬  ○  ○
                  癸  ○  ○
                  玄○  ○○
                  午  ○  ○
                  丙  ○  ○
                  辛  ○  ○
                  寅  ○  ○
                  酉○  ○○
                  丑○  ○○
                  己  ○  ○
                  戊  ○  ○
                  乙  ○  ○
                  甲  ○  ○
      被上  訴人  Ｆ  ○  ○
                  Ｇ  ○  ○
      法定代理人  地      ○
右當事人間請求分割共有物事件，上訴人等對於中華民國八十二年五月三十一日臺灣
臺南地方法院第一審判決（八十一年度訴字第一○三九號）提起上訴，判決後，經最
高法院第二次發回更審，本院判決如左：
      主      文
原判決第二項關於就附表一所示土地命予合併分割及分割方法部分，暨該部分訴訟費
用之裁判均廢棄。
右開廢棄部分，兩造共有之右揭土地予以合併分割，其分割方法如附圖乙案所示，即
編號Ａ部分面積○‧○○三四○○公頃及編號Ｂ部分面積○‧○○五九二八公頃均分
歸上訴人Ｅ○○○、辛○○、寅○○、酉○○○、戊○○、己○○及乙○○共同取得
，並按應有部分之比例保持共有；編號Ｃ部分面積○‧○○九四九○公頃、編號Ｉ部
分面積○‧○○四六九五公頃及Ｋ部分面積○‧○一五八六九公頃均分歸被上訴人等
共同取得，並按應有部分之比例保持共有；編號Ｄ部分面積○‧○○一八三二公頃分
歸上訴人丁○○取得；編號Ｅ部分面積○‧○○一八六六公頃分歸上訴人申○○○取
得；編號Ｆ部分面積○‧○○三八六九公頃分歸上訴人未○○取得；編號Ｇ部分面積
○‧○○二○○四公頃分歸上訴人等共同取得，並按應有部分之比例保持共有；編號
Ｈ部分面積○‧○○一八六六公頃分歸上訴人午○○、玄○○○、癸○○、壬○○及
子○○共同取得，並按應有部分之比例保持共有；編號Ｊ部分面積○‧○○二五一七
公頃分歸上訴人宙○○○取得；編號Ｌ部分面積○‧○○一二一四公頃分歸上訴人亥
○○○取得。
第一、二審及發回前第三審（除確定部分外）訴訟費用由兩造依附表二所示應有部分
之比例負擔。
      事      實
甲、上訴人等方面：
壹、上訴人亥○○○、未○○方面：
  一、聲明：求為判決：
（一）原判決除確定部分外廢棄。
（二）右開廢棄部分，兩造共有如原判決附表所示三筆土地准予合併分割，其方法如
      台南地政事務所民國（下同）九十年五月十八日地測字第四六五號複丈成果圖
      所示：即編號Ａ、Ｂ部分分歸上訴人Ｅ○○○、辛○○、寅○○、酉○○○、
      戊○○、己○○及乙○○，按應有部分比例保持共有；編號Ｃ部分分歸被上訴
      人等全體，按應有部分比例保持共有；編號Ｄ部分分歸上訴人丁○○取得；編
      號Ｅ部分分歸上訴人邱美津取得；編號Ｆ部分分歸上訴人未○○取得；編號Ｇ
      部分分歸上訴人等全體，按應有部分比例保持共有；編號Ｈ部分分歸上訴人午
      ○○、玄○○○、癸○○、壬○○及子○○，按應有部分比例保持共有；編號
      Ｉ部分分歸被上訴人等全體，按應有部分比例保持共有；編號Ｊ部分分歸上訴
      人宙○○○、亥○○○取得，按應有部分比例保持共有；編號Ｋ部分分歸被上
      訴人等全體，按應有部分比例保持共有。
  二、陳述：除與原審及本院前審判決記載相同者，予以引用外，補稱：
（一）本件如原判決附表一所示三筆土地（以下簡稱系爭土地）係上訴人亥○○○、
      未○○先父之遺產，先父生前對子女均稱該筆土地全部均為其所有，從未與他
      人共有；未料先父死後，卻發現該筆土地係與原被上訴人邱海諒所共有（即各
      持分二分之一）。嗣於邱海諒提起本件分割訴訟後，上訴人亥○○○、未○○
      乃深入收集資料，了解邱海諒取得本筆土地之來龍去脈，發現其極可能係非法
      取得。
（二）邱海諒係以買賣為原因，由其父邱同（即上訴人亥○○○、未○○之伯父）名
      下取得系爭土地，惟父子間豈有買賣可言？顯然為假買賣。而據先父稱邱同原
      在外謀生，當時生活甚為困苦，基於兄弟之情，渠等先父始請其進入家門共同
      生活，此由日據時期戶籍登記簿謄本記載其「種別」為三，並曾觸犯地方稅規
      則施行細則，可資證明；故邱同豈有能力可置產？
（三）審視當時土地登記簿謄本所載，其移轉受附及原因日期部分之筆跡，與「取得
      者」部分之筆跡顯有不同，其中「取得者」部分有經變造之可能。另戶籍登記
      資料亦有變造之情形，其中為塗銷（塗黑）全戶「種別」欄之登記，讓人無
      法得知邱同較差之資力，而懷疑其置產能力。為變造邱同之死亡日期為昭和
      十五年一月十三日，以配合土地移轉原因之日期（即昭和十一年十月十九日）
      。蓋邱同死亡日期，若確為昭和十五年，則當時上訴人未○○應年已八歲，絕
      對不至於對這位伯父全部無印象；而上訴人亥○○○當時年齡更已高達十四歲
      ，但印象中大約僅在小學之前存有這位伯父之影像。再審視邱同戶籍謄本「事
      由」欄後半部已遭塗黑，極可能係記載真正之死亡日期。
（四）系爭土地面積並不大，而共有人眾多，若逐筆分割，則各人所分得之土地面積
      ，將微不足道，影響土地利用價值及經濟效益，更不利於各共有人，特請准予
      合併分割。
（五）又兩造共有之系爭土地已合併分管多年，且各別蓋有房屋居住及管理使用，若
      按原判決分割方法，上訴人未○○所居之房屋勢必拆除，始能將基地交還被上
      訴人；而其他共有人之房屋亦必拆除，始能將基地交還上訴人未○○；影響所
      及，將致上訴人等之房屋勢必全部拆除，而被上訴人之房屋卻不必拆除，顯然
      不公。反之若依前述分割方案分割，則兩造損失最少。又若依本方案分割結果
      ，致上訴人二人分得面積有不足應有部分，請以金錢補償之。
（六）本件上訴人天○○○之應有部分已移轉登記與上訴人未○○，有卷附土地登記
      簿謄本可稽，故上訴人天○○○原應有部分應分歸上訴人未○○取得。
  三、證據：除援用於原審所提之證據外，補提分割方案圖、邱同寄留台南廳台南市
      濱町一丁目八十三番地戶籍登記簿謄本、系爭土地登記簿謄本、台南廳台南市
      濱町二丁目二十七番地邱同戶籍登記簿謄本、土地登記簿、雙掛號信函各一份
      、戶籍謄本六份（以上均為影本）為證。
貳、上訴人宙○○○方面：
  一、聲明：求為判決：如上訴人亥○○○及未○○之上訴聲明。
  二、陳述：除與原審及本院前審判決記載相同者，予以引用外，補稱：
（一）其不贊同變賣分割之方法，希望依上訴人亥○○○及未○○所主張之三筆土地
      准予合併分割，其方法如台南地政事務所九十年五月十八日地測字第四六五號
      複丈成果圖所示。
（二）同意上訴人亥○○○、未○○所提台南地政事務所九十五月十八日分割方案圖
      所分配之土地位置，但就此部分希望不要保持共有之關係。
  三、證據：援用於原審所提之證據。
參、上訴人天○○○方面：
    上訴人天○○○未於最後言詞辯論期日到場，惟據其於本院準備程序時所為之聲
    明及陳述如后：
  一、聲明：求為判決：如上訴人亥○○○及未○○之上訴聲明
  二、陳述：除與原審及本院前審判決記載相同者，予以引用外，補稱：
      本件系爭土地日據時期之地號為台南市濱町二丁目二四番及二五番，係由上訴
      人之父親邱加再分割向陳福山及楊添福所購買，有三十八年台南市政府發給之
      賣契本契可證，邱海諒並沒有持分所有權，請向台南地政事務所調閱三十五年
      系爭土地登記簿資料，以證明邱海諒之主張全非真實。
  三、證據：除援用於原審所提之證據外，補提台南市政府印發賣契本契影本二份為
      證。
肆、上訴人丁○○方面：
    上訴人丁○○未於最後言詞辯論期日到場，惟據其於本院準備程序時具狀所為之
    聲明及陳述如后：
  一、聲明：求為判決：上訴駁回。
  二、陳述：除與原審及本院前審判決記載相同者，予以引用外，補稱：
（一）本件系爭土地之有關共有人人絕多數已經同意以商量的劃線分地位置資為分割
      方案，現僅留極少數一、二人存保留不同意見；惟此一、二人不同意見，又與
      本件分割共有物無關，致影響該民事結案。請  鈞院限期結案。
（二）本分割共有物事件迄今將八年，上訴人亥○○○及未○○等均就與本件無關之
      土地所有權提出意見，而未就分割方案提出參考，實有拖延訴訟之意。
  三、證據：援用於原審所提之證據。
伍、上訴人申○○○及視同上訴人子○○、壬○○、癸○○、玄○○○、午○○、丙
    ○○、辛○○、Ｅ○○○、寅○○、酉○○○、丑○○○、己○○、戊○○、乙
    ○○、甲○○、Ａ○○、Ｄ○○、Ｂ○○、Ｃ○○及黃○○（以下簡稱上訴人申
    ○○○等二十一人）方面：
    上訴人申○○○等二十一人未於最後言詞辯論期日到場，亦未提出任何書狀作何
    聲明及陳述。
乙、被上訴人等方面：
壹、被上訴人Ｇ○○方面：
  一、聲明：求為判決：原判決廢棄，次又稱同意如上訴人亥○○○及未○○之上訴
      聲明。
  二、陳述：除與原審及本院前審判決記載相同者，予以引用外，補稱：
（一）其原提出一新方案，在原審也有提出另一方案；現因上訴人等不同意，又提出
      另一新方案，請送由地政機關制作分割方案之複丈成果圖，
（二）其堅持要分割系爭土地，不要變價分割。且同意上訴人亥○○○、未○○所提
      出之台南地政事務所九十年五月十八日地測字第四六五號複丈成果圖所示之分
      割方案。
  三、證據：援用於原審所提之證據。
貳、被上訴人辰○○方面：
  一、聲明：求為判決：原判決廢棄，次又稱同意如上訴人亥○○○及未○○之上訴
      聲明。
  二、陳述：除與原審及本院前審判決記載相同者，予以引用外，補稱：
（一）原則上希望採原審之分割方案。
（二）其堅持要分割系爭土地，不要變價分割。若上訴人等不同意原審之分割方案，
      則其同意上訴人亥○○○、未○○所提出之台南地政事務所九十年五月十八日
      地測字第四六五號複丈成果圖所示之分割方案。
  三、證據：援用於原審所提之證據。
參、被上訴人巳○○方面：
    被上訴人巳○○未於最後言詞辯論期日到場，惟據其於本院準備程序時所為之聲
    明及陳述如后：
  一、聲明：求為判決：上訴駁回，次則稱贊同被上訴人Ｇ○○所提之分割方案。
  二、陳述：除與原審及本院前審判決記載相同者，予以引用外，補稱：
      其贊成原審所裁判之分割方案，惟被上訴人Ｇ○○新提出之分割方案，若共有
      人都同意，其贊成此新的分割方案。
  三、證據：援用於原審所提之證據。
肆、被上訴人Ｆ○○、庚○○○、卯○○、戌○○○及宇○○方面：
    被上訴人Ｆ○○、庚○○○、卯○○、戌○○○及宇○○等未於最後言詞辯論期
    日到場，亦未提出任何書狀作何聲明及陳述。
丙、本院依上訴人亥○○○及未○○、被上訴人Ｇ○○之聲請，囑託台南市台南地政
    事務所複丈繪製渠等提出分割方案之複丈成果圖；並依上訴人天○○○之聲請，
    函請台南市地政事務所檢送日據時代之地號為台南市濱町二丁目二四番及二五番
    之土地登記資料全部；另本院依職權函請台南市台南地政事務所檢送台南市○○
    段第六九、一五一地號之最新土地登記簿謄本。
      理      由
一、按分割共有物訴訟，其訴訟標的應於共有人全體必經合一確定，而上訴就形式上
    觀之，係有利益於共同訴訟人之行為，故本件就原審被告部分雖僅由上訴人亥○
    ○○、未○○、宙○○○、天○○○及申○○○等五人提起上訴，依民事訴訟法
    第五十六條第一項第一款規定其上訴效力仍及於一審同造之其他共有人即丁○○
    及申○○○等二十一人），爰併列為視同上訴人予以裁判。又本件經原審判決後
    ，其中原審被告之一即邱海諒已於八十七年三月九日去世，由其繼承人即上訴人
    庚○○○、巳○○、辰○○、卯○○、戌○○○及宇○○等六人繼承本件系爭土
    地之應有部分，並已辦妥繼承登記；而原審被告之一即廖邱月雀則已於八十七年
    一月二十二日去世，而由其繼承人即上訴人Ａ○○、Ｄ○○、Ｂ○○、Ｃ○○及
    黃○○等五人繼承本件系爭土地之應有部分，亦已辦妥繼承登記；並均具狀聲明
    承受訴訟，有上訴人庚○○○等六人及上訴人亥○○○、未○○分別所提出聲請
    承受訴訟狀各一份與繼承系統表、戶籍謄本及土地登記簿謄本附卷可參（本院更
    (一)卷三第二至四十頁，本院卷第二一八至二二四、二三五頁）；揆之民事訴訟法
    第一百七十五條及第一百七十六條之規定，自屬合法，而無再將邱海諒及廖邱月
    雀列為視同上訴人之必要。另系爭三筆土地之共有人原為被上訴人即原審原告Ｆ
    ○○、Ｇ○○及邱海諒與上訴人即原審被告亥○○○、未○○、宙○○○、天○
    ○○、丁○○、申○○○、子○○、壬○○、癸○○、玄○○○、午○○、丙○
    ○、辛○○、Ｅ○○○、寅○○、酉○○○、丑○○○、己○○、戊○○、乙○
    ○、甲○○及廖邱月雀等二十五人，嗣天○○○雖於原審判決後將其所有之應有
    部分移轉予上訴人未○○，並完成所有權移轉登記，有系爭土地之所有權狀共三
    份在卷可憑（本院卷第二五八至二六七頁），惟上訴人未○○迄本院審理時均未
    具狀聲明承當訴訟，且上訴人即原審被告天○○○亦迄未表示同意上訴人未○○
    承當其之部分之訴訟，則揆之民事訴訟法第二百五十四條第二項之規定，自仍有
    將天○○○列為上訴人之必要。再者，本件被上訴人Ｆ○○、庚○○○、巳○○
    、卯○○、戌○○○、宇○○，上訴人天○○○、申○○○、丁○○及子○○等
    二十人經合法通知無正當理由不到場，核無民事訴訟法第三百八十六條各款所列
    情形，准依兩造分別之聲請，由其一造辯論而為判決。合先敘明。
二、本件被上訴人等於原審起訴主張：如附表一所示之三筆系爭土地為被上訴人等三
    人、上訴人亥○○○、天○○○、申○○○、未○○、寅○○、丙○○、辛○○
    、Ｅ○○○、酉○○○、宙○○○、己○○、戊○○、乙○○、子○○、壬○○
    、癸○○、玄○○○、午○○等人與上訴人等全體之被繼承人即訴外人邱彩雲所
    共有，其所有權之應有部分比例則各如附表二所示；另系爭三筆土地並無因物之
    使用目的不能分割情事，且共有人間亦無不分割之約定者，惟因兩造無法達成協
    議分割；爰提起本件訴訟，求為裁判分割之判決，並予以合併為之等語（另被上
    訴人等訴請上訴人亥○○○、天○○○、申○○○、未○○、寅○○、丙○○、
    辛○○、Ｅ○○○、酉○○○、宙○○○、己○○、戊○○、乙○○、子○○、
    壬○○、癸○○、玄○○○、丁○○、丑○○○、甲○○、廖邱月雀及午○○等
    人應先協同就系爭土地，即其被繼承人邱彩雲所有之應有部二十七分之一辦理繼
    承登記部分，已經原審為其勝訴之判決；而前揭上訴人等二十二人就此受敗訴判
    決部分，均未提起上訴）。
三、上訴人亥○○○、未○○則以：系爭土地係上訴人亥○○○、未○○先父之遺產
    ，先父生前對子女均稱該筆土地全部均為其所有，從未與他人共有；嗣於邱海諒
    提起本件分割訴訟後，上訴人等乃深入收集資料，了解邱海諒取得本筆土地之來
    龍去脈，發現其極可能係非法取得。系爭土地面積並不大，而共有人眾多，若逐
    筆分割，則各人所分得之土地面積，將微不足道，影響土地利用價值及經濟效益
    ，更不利於各共有人，特請准予合併分割。又兩造共有之系爭土地已合併分管多
    年，且各別蓋有房屋居住及管理使用，若按原判決分割方法，上訴人未○○所居
    之房屋勢必拆除，始能將基地交還被上訴人；而其他共有人之房屋亦必拆除，始
    能將基地交還上訴人未○○，顯然不公。反之若依其之分割方案分割，則兩造損
    失最少；又若依本方案分割結果，致上訴人二人分得面積有不足應有部分，請以
    金錢補償之。另天○○○之應有部分已移轉登記與上訴人未○○，故其原應有部
    分應分歸上訴人未○○取得；上訴人宙○○○則以：其不贊同變賣分割之方法，
    希望依上訴人亥○○○及未○○所主張之合併分割方案，但就此部分希望不要保
    持共有之關係；上訴人天○○○則以：本件系爭土地日據時期之地號為台南市濱
    町二丁目二四番及二五番，係由上訴人之父親邱加再分割向陳福山及楊添福所購
    買，有三十八年台南市政府發給之賣契本契可證，邱海諒並沒有持分所有權，請
    向台南地政事務所調閱三十五年系爭土地登記簿資料，以證明邱海諒之主張全非
    真實；上訴人丁○○則以：系爭土地之有關共有人人絕多數已經同意以商量的劃
    線分地位置資為分割方案，現僅留極少數一、二人存保留不同意見；惟此一、二
    人不同意見，又與本件分割共有物無關，致影響該民事結案，請  鈞院限期結案
    。又本分割共有物事件迄今將八年，上訴人亥○○○及未○○等均就與本件無關
    之土地所有權提出意見，而未就分割方案提出參考，實有拖延訴訟之意等語，分
    別資為抗辯。
四、按各共有人，得隨時請求分割共有物。共有物之分割，依共有人協議之方法行之
    ；分割之方法，不能協議決定者，法院得因任何共有人之聲請，命以裁判分割。
    民法第八百二十三條第一項前段、第八百二十四條第一項、第二項分別定有明文
    。查兩造共有之系爭土地，分別為坐落台南市○○段第六九地號、地目建、面積
    為○‧○一九六公頃；同段第一五一地號、地目建、面積為○‧○三一一公頃；
    同段第一五一地號、地目建、面積為○‧○○三四頃；並無因物之使用目的不能
    分割或定有不分割之特約致不能分割之情形，惟因無法達成協議分割之事實，業
    據被上訴人等於原審、本院前審及本院審理時陳述在卷，並有其所提出之系爭土
    地登記簿謄本三份及台南市台南地政事務所地籍圖謄本一份在卷可憑（附於原審
    之證物袋），復為其餘到庭之上訴人等所不爭執，自屬真實。再徵之兩造就分割
    方法亦各有主張，顯已無法協議分割以觀，則被上訴人等訴請裁判分割，自無不
    合。至上訴人亥○○○、未○○及天○○○雖辯稱：系爭土地係上訴人亥○○○
    、未○○先父之遺產，其先父生前對子女均稱該筆土地全部均為其所有，從未與
    他人共有；嗣於邱海諒提起本件分割訴訟後，上訴人等乃深入收集資料，了解邱
    海諒取得本筆土地之來龍去脈，發現其極可能係非法取得；且兩造共有之系爭土
    地已合併分管多年，各別蓋有房屋居住及管理使用多年云云；惟此則為被上訴人
    等及上訴人邱海諒所堅決否認，且上訴人邱海諒確以因法院之判決而取得系爭土
    地之應有部分五百九十四分之一，有臺灣臺南地方法院八十二年度訴字第一一五
    三號民事判決書一份在卷可參（本院更(一)卷一一一○至一一六頁）；此外上訴人
    等又無法提出其他確切之證據足資證明系爭土地確有由當時之共有人協議分割之
    情事，自尚不能採為有利於其之認定。退一步言，縱令系爭土地原有分管之約定
    ，惟法院於裁判時仍應斟酌共有物之價格，經濟效用及全體共有人之利益公平決
    之，並不當然受原分管契約之拘束；亦即分管契約，係共有人就共有物之使用、
    收益或管理方法所訂定之契約；系爭土地，自始即無分管約定，縱有分管約定，
    而共有人請求分割共有物，應解為有終止分管契約之意思。且分管契約與協議分
    割契約不同，前者以共有關係繼續存在為前提，後者以消滅共有關係為目的，故
    裁判上分割共有土地時，並非必須完全依分管契約以為分割，而應斟酌土地之經
    濟上價值，並求各共有人分得土地之價值相當，利於使用（最高法院八十五年度
    臺上字第三十五號判決參照）。因之上訴人等前揭所辯，尚不足採。
五、次按共有物之分割，不得純以使用現狀為分割之唯一標準，法院為顧及全體共有
    人之利益認為以不全依使用現狀分割為宜，所決定之分割方法，縱使部分共有人
    因此而受有損害，仍不得因之指為違法。又共有土地之分管使用，不過定暫時狀
    態而已，共有人仍就全部共有土地享有權利，得就全部共有土地主張按應有部分
    為分割，而法院裁判分割共有物，除應斟酌共有人之利害關係及共有物之性質外
    ，尚應斟酌共有物之價格、經濟效用以及全體共有人之利益等公平決之；換言之
    ，裁判上定共有物之分割分法，法院有審酌共有物各種情形，顧及共有人全體利
    益而自由裁量之權，不受任何當事人主張之拘束（最高法院四十九年臺上字第二
    五九六號、七十一年度台上字第二八二五號判決及同院八十一年度台上字第三一
    號判決著有明文參照）。
六、查本件系爭三筆土地，分別坐落台南市○○段第六九地號、一五一地號及一五二
    地號，面積依序為○‧○一九六、○‧○三一一及○‧○○三四頃；其中面積最
    小之同段第一五二地號與第一五一地號土地相連，二者合而為一上寬而下窄之南
    北狹長之尖三角地形，與同段第六九地號土地之間則隔有寬十二公尺之新闢道路
    ，與北邊之台南市○○路七六一巷連接，東（指第六九地號）、西（指第一五一
    及一五二地號）邊雖與他人之土地毗連，惟可經由前揭巷道往東西向對外連絡，
    至系爭土地間則微呈東北西南走向對峙；又同段第一五一地號土地上現有上訴人
    丑○○○、己○○、戊○○及乙○○，上訴人丙○○、未○○、天○○○及申○
    ○○等人所有或現使用之老舊磚木造、鐵造平房；而同段第六九號土地上則有原
    被上訴人邱海諒所使用之老舊磚木造二層房屋一棟，及亥○○○、宙○○○所搭
    建之廁所一間；另同段第一五二地號土地上現則有上訴人丑○○○、己○○、戊
    ○○及乙○○所有或使用中之老舊磚木造二層房屋一棟之事實，已據被上訴人等
    於原審、本院前審及本院審理時陳述在卷，並為上訴人等所不爭執，且經原審及
    本院前審分別於八十二年一月十五日及八十四年九月四日至現場勘驗，及由原審
    囑託台南市台南地政事務所測量，制有勘驗筆錄、現場圖及台南市台南地政事務
    所制作之複丈成果圖（現況套繪圖）各一份在卷可憑（原審卷第六十二至六十四
    頁、七十三至七十四頁，本院更(一)卷一第七十八至八十三頁），自屬真實。再者
    ，有關本件系爭土地之分割方案，因兩造於本院審理時僅主張附圖甲（即原審所
    採之分割方案）及乙等二分割方案之爭議（至兩造於原審及本院前審所主張之其
    他分割方案，已據渠等分別於本院審理表示捨棄；至於上訴人亥○○○及未○○
    所主張之台南市台南地政事務所九十年五月十八日地測字第四六五號複丈成果圖
    所示之分割方案，因上訴人亥○○○及宙○○○於本院審理時表示不願繼續保持
    共有﹝本院卷第三一四頁﹞），致不能採；因之本院僅就兩造於本院所主張附圖
    甲及乙等二分割方案，分別比較說明如下：
（一）如附圖甲分割方案：
      被上訴人等於原審主張附圖甲案之分割方案極為適當，因系爭土地上之建築物
      均極為老舊，並無保存之必要，且又位處都市鬧區之中，若不予更新從建妥為
      規劃，將有礙整個地段之發展，並減損土地之整體經濟效益，故應為整體規劃
      為宜，亦較有利兩造云云。惟查如依此方法分割，固然所有共有人所分配之土
      地前方均面臨寬十二公尺之計劃道路，而有通路可行；然因兩造分別所有之應
      有部分之面積均不多，即除被上訴人等分別約有九十五平方公尺外，其餘上訴
      人約介於一至二十二平方公尺，尤其廖邱月雀之繼承人即上訴人Ａ○○等人甚
      至於不及一平方公尺；依照現行之建築法令之規定，將因礙於法定空地、容積
      率及建蔽率等有關限制，根本無法向主管機關申請核准供建築之用；且該分割
      方案就上訴人丁○○部分僅分歸其取得應有部分五百九十四分之一，而未將其
      嗣後因判決取得之應有部分（即一五六六分之四十）併予判決分割；另上訴人
      宙○○○及莊邱育珠已表示不願繼續保持共有，而該分割方案就渠等乃判決就
      分得之編號六部分土地繼續保持共有；同時上訴人天○○○於原審判決後已將
      其所有之應有部分移轉予上訴人未○○，並完成所有權移轉登記，已如前述；
      惟原審未及審究，於分割方案則將編號四部分土地分歸上訴人天○○○取得；
      況該分割方案亦未審酌全體共有人間之親疏關係，而妥為分配分得土地之位置
      ，即逕為系爭土地之分割，將來恐會因共有人間之嫌隙、親疏等原因，致難以
      就系爭土地作整體利用，而有損土地價值，甚至根本無法為有效之利用，遑論
      達到該土地使用之經濟效用；換言之，如依此方法分割，將發生無法達到土地
      使用經濟效用之目的。再徵之現除上訴人丁○○、巳○○（指到庭者）外，其
      他曾到庭之共有人等人均不同意依此方案分割；且徵諸按共有人因共有物分割
      之方法不能協議決定，而提起請求分割共有物之訴，應由法院依民法第八百二
      十四條命為適當之分配，不受任何共有人主張之拘束（最高法院四十九年台上
      字第二五六九號判例參照）；而法院命為共有物之分配，應斟酌各共有人之利
      害關係，及共有物之性質、經濟效用及全體共有人之利益，公平決定之等情以
      觀；本件被上訴人等據此主張應依如附圖甲分割方案之方法分割，尚無足取。
（二）如附圖乙分割方案：
      此方案亦係採東西向之分割線，由北向南依各共有人之應有部分或表示欲保持
      共有之面積為基準往南推算，分割後之土地形狀，除編號Ｉ部分因受地形影響
      故而呈倒三角形外，其餘均呈長方形或正梯形，且均面臨寬十二公尺之新闢道
      路，而能與北邊之台南市○○路七六一巷連接，以利於建築、可充分利用及對
      外通行。至於分歸上訴人宙○○○、莊邱育珠、洪秋美津、丁○○、午○○等
      五人及Ｅ○○○等七人之編號Ｊ、Ｌ、Ｅ、Ｄ、Ｈ及Ａ部分，雖將分別因面接
      十二公尺道路，而其建築基地之寬度或深度依現行台灣省畸零地使用規則之規
      定，有不得單獨建築使用（即屬畸零地）之情形發生；惟究其因此乃宥於系爭
      土地之地形、總面積、共有人眾多及大部分共有人之應有部分比例極少所致，
      加上上訴人宙○○○、莊邱育珠於本院審理時又主張不願保持共，則不論採何
      分割方案，均難免成為畸零地。惟此分割方案因顧及前揭先、後天不利之因素
      ，與慮及分得相鄰系爭土地之各共有人間將來處分、利用分歸土地之協調便利
      ，而將上訴人申○○○與未○○、宙○○○與莊邱育珠間，各所分得之土地（
      即編號Ｅ與Ｆ、Ｊ與Ｌ部分）分配一起而相連接；又將編號Ａ、Ｂ相鄰部分之
      土地分歸上訴人午○○等五人取得；亦即已審酌全體共有人間之親疏關係，而
      妥為分配分得土地之位置；而能避免前揭附圖甲分割方案因未顧及此即逕為系
      爭土地之分割，而有將來恐會因共有人間之嫌隙、親疏等原因，致難以就系爭
      土地作整體利用，而有損土地價值，甚至根本無法為有效之利用，遑論達到該
      土地使用之經濟效用之情況發生；況如依此方法分割，較能符合系爭土地上現
      有建築物之位置（即拆除之房屋較少），亦使各分得土地而繼續保持共有之共
      有人數能降至最少（如編號Ａ、Ｂ及Ｈ部分），而無違分割共有物訴訟之立法
      目的。至上訴人未○○、邱海諒坐落系爭土地上之建物（即附表三編號Ｃ、Ｅ
      ），雖需拆除部分或全部，惟按其現所使用之房屋無論採何分割方案，均無法
      避免拆除，況前揭房屋乃興建數十年之磚造平房或磚木造二層樓房屋，經濟價
      值不高，已如前述，對於渠等之損害並不大。換言之，若採取此種分割方案，
      兩造所分得之土地均得面臨大馬路，以利於建築、可充分利用及對外通行，自
      較符合公平原則，且能兼顧所有共有人之利益，作整體利用，而無損土地價值
      ，更能為有效之利用，而達到該土地使用之經濟效用；再徵之除上訴人丁○○
      、巳○○（指到庭者）外，其他到庭之共有人等於本院行言詞辯論程序十均同
      意依此方案分割，足見本案當屬較為合理、公平之分割方案。爰審酌上開情況
      及上訴人午○○等五人、Ｅ○○○等七人及被上訴人等間，各均表明仍願繼續
      保持共有共有，自以依如附圖乙案所示之分割方案較為可採，即其中編號Ａ、
      Ｂ部分分歸上訴人Ｅ○○○、辛○○、寅○○、酉○○○、戊○○、己○○及
      乙○○共同取得，並按應有部分之比例保持共有；編號Ｃ、Ｉ及Ｋ部分分歸被
      上訴人等共同取得，並按應有部分之比例保持共有；編號Ｄ部分分歸上訴人丁
      ○○取得；編號Ｅ部分分歸上訴人申○○○取得；編號Ｆ部分分歸上訴人未○
      ○取得；編號Ｇ部分分歸上訴人等共同取得，並按應有部分之比例保持共有；
      編號Ｈ部分分歸上訴人午○○、玄○○○、癸○○、壬○○及子○○共同取得
      ，並按應有部分之比例保持共有；編號Ｊ部分分歸上訴人宙○○○取得；編號
      Ｌ部分分歸上訴人亥○○○取得。
七、復按法院裁判分割共有物，除應斟酌各共有人之利害關係，及共有物之性質外，
    尚應斟酌共有物之價格，倘共有人不能按其應有部分受分配或所分配之不動產，
    其價值不相當時，法院非不得命以金錢補償之；最高法院五十七年度台上字第二
    一一七號及六十三年度台上字第二六八○號固著有判例參照。惟本件依前揭如附
    圖乙案分割方案分割結果，兩造所分歸之土地面積與其應有部分所佔之比例相符
    ，而無增加或短少之情形；雖各共有人分得之位置、地形不同，亦將影響取得土
    地之價值，然現今不動產市場甚為低迷，土地價值較已往約降二至四成，況系爭
    土地乃一般住宅建築用地，並非商業區土地，衡情位居巷道之土地反較適宜居住
    ；因此本院認共有人間要無相互補償之必要，將更符合公平之原則。
八、綜上所述，本件系爭土地應依如附圖乙案所示之分割方案較為可採，即其中編號
    Ａ部分面積○‧○○三四○○公頃及編號Ｂ部分面積○‧○○五九二八公頃均分
    歸上訴人Ｅ○○○、辛○○、寅○○、酉○○○、戊○○、己○○及乙○○共同
    取得，並按應有部分之比例保持共有；編號Ｃ部分面積○‧○○九四九○公頃、
    編號Ｉ部分面積○‧○○四六九五公頃及Ｋ部分面積○‧○一五八六九公頃均分
    歸被上訴人等共同取得，並按應有部分之比例保持共有；編號Ｄ部分面積○‧○
    ○一八三二公頃分歸上訴人丁○○取得；編號Ｅ部分面積○‧○○一八六六公頃
    分歸上訴人申○○○取得；編號Ｆ部分面積○‧○○三八六九公頃分歸上訴人未
    ○○取得；編號Ｇ部分面積○‧○○二○○四公頃分歸上訴人等共同取得，並按
    應有部分之比例保持共有；編號Ｈ部分面積○‧○○一八六六公頃分歸上訴人午
    ○○、玄○○○、癸○○、壬○○及子○○共同取得，並按應有部分之比例保持
    共有；編號Ｊ部分面積○‧○○二五一七公頃分歸上訴人宙○○○取得；編號Ｌ
    部分面積○‧○○一二一四公頃分歸上訴人亥○○○取得。原判決所定之分割方
    案未審酌全體共有人間之親疏關係，而妥為分配分得土地之位置，即逕為系爭土
    地之分割，將來恐會因共有人間之嫌隙、親疏等原因，致難以就系爭土地作整體
    利用，而有損土地價值；且因各分得土地而繼續保持共有之共有人數不少，亦有
    違分割共有物訴訟之立法目的，致尚有可議。且原審判決後，上訴人丁○○已因
    判決而取得應有部分五百九十四分之一，原審未及將其嗣後因判決取得之應有部
    分（即一五六六分之四十）併予判決分割；又上訴人天○○○於原審判決後已將
    其所有之應有部分移轉予上訴人未○○，並完成所有權移轉登記；另本件經原審
    判決後，其中原審被告之一即邱海諒、廖邱月雀，已分別於八十七年三月九日、
    八十七年一月二十二日去世，而由其之繼承人即上訴人庚○○○、巳○○、辰○
    ○、卯○○、戌○○○及宇○○等六人與上訴人Ａ○○、Ｄ○○、Ｂ○○、Ｃ○
    ○及黃○○等五人，分別繼承本件系爭土地之應有部分，並已辦妥繼承登記，已
    如前述；惟原審未及審究，均有未合。上訴人亥○○○、未○○、宙○○○、天
    ○○○及申○○○上訴意旨指摘原判決之分割方案不當，求予廢棄改判如其聲明
    所示，固不足採；惟原判決既有可議，自應由本院予以廢棄改判如主文第二項所
    示。又本件係因分割共有物而涉訟，上訴人等之行為，可認係按當時之訴訟程度
    為伸張或防禦權利所必要，故本院認亦應由本件勝訴之被上訴人等負擔一部訴訟
    費用。
九、又本件待證事實已臻明確，兩造其餘攻擊防禦方法及舉證，對判決之結果已不生
    影響，爰不一一詳為審酌，附此敘明。
十、據上論結，本件上訴為有理由，依民事訴訟法第四百五十條、第八十一第二款、
    第八十五條第一項但書、第四百六十三條、第三百八十五條第一項前段，判決如
    主文。
中      華      民      國       九十     年     十     月     十六     日
                                      臺灣高等法院臺南分院民事第四庭
~B1審判長法官  王    惠    一
~B2      法官  蘇    清    恭
~B3      法官  張    世    展
右為正本係照原本作成。
不得上訴。
中      華      民      國       九十     年     十     月     十八     日
~B法院書記官  廖    英    琇
~F0
附表一：
┌───┬──────────────────────────────┐
│編  號│  標                                                    示  │
├───┼──────────────────────────────┤
│  １  │台南市○○段第六九地號地目建面積○‧○一九六公頃            │
├───┼──────────────────────────────┤
│  ２  │台南市○○段第一五一地號地目建面積○‧○三一一公頃          │
├───┼──────────────────────────────┤
│  ３  │台南市○○段第一五一地號地目建面積○‧○○三四頃            │
└───┴──────────────────────────────┘
~F0
附表二：各共有人之應有部分
┌──┬───────┬─────────┬───────────┬───────────┐
│編號│共 有 人 姓 名│台南市○○段六九號│台南市○○段第一五一號│台南市○○段第一五二號│
│    │              │  應  有  部  分  │    應  有  部  分    │    應  有  部  分    │
├──┼───────┼─────────┼───────────┼───────────┤
│ １ │庚○○○      │    三十分之二    │    三十分之二        │    三十分之二        │
├──┼───────┼─────────┼───────────┼───────────┤
│ ２ │巳○○        │      十分之一    │      十分之一        │      十分之一        │
├──┼───────┼─────────┼───────────┼───────────┤
│ ３ │辰○○        │      十分之一    │      十分之一        │      十分之一        │
├──┼───────┼─────────┼───────────┼───────────┤
│ ４ │戌○○○      │      十分之一    │      十分之一        │      十分之一        │
├──┼───────┼─────────┼───────────┼───────────┤
│ ５ │卯○○        │      十分之一    │      十分之一        │      十分之一        │
├──┼───────┼─────────┼───────────┼───────────┤
│ ６ │宇○○        │    三十分之一    │    三十分之一        │    三十分之一        │
├──┼───────┼─────────┼───────────┼───────────┤
│ ７ │Ｇ○○        │  八十一分之一    │  八十一分之一        │  八十一分之一        │
├──┼───────┼─────────┼───────────┼───────────┤
│ ８ │Ｆ○○        │四三七四分之一八九│四三七四分之一八九    │四三七四分之一八九    │
├──┼───────┼─────────┼───────────┼───────────┤
│ ９ │亥○○○      │一五六六分之五四  │一五六六分之五四      │  二七○分之一        │
├──┼───────┼─────────┼───────────┼───────────┤
│ １０ │宙○○○      │一五六六分之五四  │一五六六分之五四      │  二十七分之一        │
├──┼───────┼─────────┼───────────┼───────────┤
│  │天○○○      │已全部移轉予未○○│      同  上          │      同  上          │
├──┼───────┼─────────┼───────────┼───────────┤
│  │申○○○      │一五六六分之五四  │一五六六分之五四      │  二十七分之一        │
├──┼───────┼─────────┼───────────┼───────────┤
│  │未○○        │一五六六分之一一二│一五六六分之一一二    │  二十七分之二        │
├──┼───────┼─────────┼───────────┼───────────┤
│  │丁○○        │一五六六分之四○  │一五六六分之四○      │                      │
├──┼───────┼─────────┼───────────┼───────────┤
│  │廖邱月雀      │                  │                      │                      │
├──┼───────┼─────────┼───────────┼───────────┤
│  │子○○        │七八三○分之五四  │七八三○分之五四      │  二七○分之二        │
├──┼───────┼─────────┼───────────┼───────────┤
│  │壬○○        │七八三○分之五四  │七八三○分之五四      │  二七○分之二        │
├──┼───────┼─────────┼───────────┼───────────┤
│  │癸○○        │七八三○分之五四  │七八三○分之五四      │  二七○分之二        │
├──┼───────┼─────────┼───────────┼───────────┤
│  │玄○○○      │七八三○分之五四  │七八三○分之五四      │  二七○分之二        │
├──┼───────┼─────────┼───────────┼───────────┤
│  │午○○        │七八三○分之五四  │七八三○分之五四      │  二七○分之二        │
├──┼───────┼─────────┼───────────┼───────────┤
│  │丙○○        │                  │                      │                      │
├──┼───────┼─────────┼───────────┼───────────┤
│  │Ｅ○○○      │一五六六分之五四  │一五六六分之五四      │  二十七分之一        │
├──┼───────┼─────────┼───────────┼───────────┤
│  │辛○○        │一五六六分之五四  │一五六六分之五四      │  二十七分之一        │
├──┼───────┼─────────┼───────────┼───────────┤
│  │寅○○        │一五六六分之五四  │一五六六分之五四      │  二十七分之一        │
├──┼───────┼─────────┼───────────┼───────────┤
│  │酉○○○      │一五六六分之五四  │一五六六分之五四      │  二十七分之一        │
├──┼───────┼─────────┼───────────┼───────────┤
│  │己○○        │四六九八分之五四  │四六九八分之五四      │  八十一分之一        │
├──┼───────┼─────────┼───────────┼───────────┤
│  │邱忠雍        │四六九八分之五四  │四六九八分之五四      │  八十一分之一        │
├──┼───────┼─────────┼───────────┼───────────┤
│  │乙○○        │四六九八分之五四  │四六九八分之五四      │  八十一分之一        │
├──┼───────┼─────────┼───────────┼───────────┤
│  │丑○○○      │                  │                      │                      │
├──┼───────┼─────────┼───────────┼───────────┤
│  │甲○○        │                  │                      │                      │
├──┼───────┼─────────┼───────────┼───────────┤
│    │              │二十七分之一      │二十七分之一          │二十七分之一          │
│  │邱彩雲（已歿）│（由編號９至之全│（由編號９至之全體上│（由編號９至之全體上│
│    │              │體上訴人公同共有）│訴人公同共有）        │訴人公同共有）        │
└──┴───────┴─────────┴───────────┴───────────┘


司法院資訊處製作；財團法人民間司法改革基金會備份。
